臺灣高等法院高雄分院民事判決
111年度上易字第69號
上  訴  人  曾銘華  
被  上訴人  曾銘煌  

            曾蕙敏  

            曾惠玉  


            曾惠珠  
            曾惠玲  

上列當事人間請求塗銷所有權移轉登記等事件，上訴人對於中華
民國110年12月20日臺灣屏東地方法院109年度重訴字第18號第一
審判決提起上訴，本院於111年6月29日言詞辯論終結，判決如下
：
    主      文
原判決關於命上訴人給付部分，及該部分假執行之宣告，暨訴訟
費用負擔（除確定部分外）之裁判均廢棄。
上開廢棄部分，被上訴人在第一審之訴及假執行之聲請均駁回。
第一（除確定部分外）、二審訴訟費用由被上訴人曾銘煌、曾蕙
敏、曾惠玲連帶負擔。
    事實及理由
一、被上訴人曾蕙敏、曾惠玉、曾惠珠、曾惠玲經合法通知未於
    言詞辯論期日到場，核無民事訴訟法第386條所列各款情形
    ，爰依上訴人之聲請，由其一造辯論而為判決。
二、被上訴人主張：兩造為訴外人曾蔡招治（殁於民國108年8 
    月20日）之繼承人，上訴人於107年7月30日盜用曾蔡招治之
    印章，擅自從曾蔡招治設於屏東縣九如鄉農會（下稱九如鄉
    農會）帳號0000000帳戶領款新臺幣（下同）150萬元（下稱
    系爭款項），將之占為己有，係無法律上原因，不法侵害曾
    蔡招治之財產權，而受有利益，曾蔡招治對上訴人有侵權行
    為損害賠償債權及不當得利債權（以下合稱系爭債權）存在
    ，被上訴人因繼承曾蔡招治而公同共有系爭債權，爰依民法
    第184條第1項前段、後段或第179條，及繼承之法律關係，
    請求擇一為有利於被上訴人之判決等語。並聲明：㈠上訴人
    應給付曾蔡招治之繼承人150萬元，並由兩造共同受領。㈡願
    供擔保，請准宣告假執行（被上訴人其餘請求經原判決駁回
    者，未據提起上訴而告確定，不再贅述）。
三、上訴人則以：曾蔡招治晚年患有糖尿病、高血壓，悉由伊照
    顧，伊為扶養曾蔡招治及負擔家計，先於90年1月間向臺灣
    土地銀行抵押貸款290萬元，為期15年，還款期間每月須攤
    還本利約8,000元，詎此期間被上訴人無一伸援，曾蔡招治
    見伊經濟負擔沈重，遂允諾伊提領系爭款項償還親友借貸、
    支應生活一切開銷，伊並無盜蓋曾蔡招治印鑑、盜領存款情
    事，系爭款項乃伊受曾蔡招治贈與而取得，自有法律上原因
    ，而無侵權行為及不當得利可言。況且，伊因受贈系爭款項
    ，已繳納贈與稅15萬元，復為辦理曾蔡招治喪禮，支出喪費
    204,700元，經扣除由農保喪葬給付支出153,000元後，差額
    51,400元悉由伊支付，伊並未獲利等語置辯。
四、原審判決命上訴人給付曾蔡招治之繼承人150萬元，由兩造
    共同受領，並為准、免假執行之宣告。上訴人不服，提起上
    訴，並於本院聲明：㈠原判決不利於上訴人部分廢棄。㈡上開
    廢棄部分，被上訴人在第一審之訴及假執行之聲請均駁回。
    被上訴人則聲明：上訴駁回。
五、兩造不爭執事項（見本院卷第168頁）：
  ㈠曾蔡招治為兩造之母親，於108年8月20日死亡。
  ㈡兩造為曾蔡招治之全體繼承人，均未聲明拋棄繼承。
  ㈢上訴人於107年7月30日持曾蔡招治之印章自曾蔡招治之九如
    鄉農會帳號0000000帳戶（下稱系爭帳戶）提領150萬元（即
    系爭款項），將之匯入上訴人設於台灣中小企業銀行仁德分
    行，帳號00000000000 帳戶內（下稱台企帳戶）。
  ㈣上訴人曾於下列日期自系爭帳戶提領現金：
    ①107年7月9日提領3萬5千元；
    ②107年8月29日現金提領5萬元；
    ③107年9月3日現金提領10萬元；
    ④107年10月4日現金提領5萬元；
    ⑤107年11月5日現金提領3萬元。
六、本件爭點為：㈠上訴人是否自系爭帳戶盜領系爭款項？被上
    訴人依繼承及民法第184條第1項規定求償，有無理由？㈡上
    訴人取得系爭款項有無法律上原因？被上訴人依繼承及民法
    第179條規定請求返還系爭款項，有無理由？茲將本院判斷
    分述如下：
　㈠上訴人是否自系爭帳戶盜領系爭款項？被上訴人依繼承及民
    法第184條第1項規定求償，有無理由？
　⒈按民法第184條第1項前項規定侵權行為以故意或過失不法侵
    害他人之權利為成立要件，故主張對造應負侵權行為責任者
    ，應就對造之有故意或過失負舉證責任 (參照最高法院58年
    度台上字第1421號判決要旨) 。次按民法第184條第1項後段
    規定之侵權行為態樣，係以故意背於善良風俗之方法，加損
    害於他人為成立要件，主張對造有故意背於善良風俗之行為
    者，亦應就此一積極事實負舉責任。又民事訴訟如係由原告
    主張權利者，應先由原告負舉證之責，若原告先不能舉證，
    以證實自己主張之事實為真實，則被告就其抗辯之事實即令
    不能舉證，或其所舉證據尚有疵累，亦應駁回原告之請求。
    有最高法院100年度台上字第415號判決要旨足參。
　⒉被上訴人主張曾蔡招治於107年1月間即出現失智症狀，詎上
    訴人假藉照顧曾蔡招治之機會，盜用曾蔡招治之印章，於10
    7年7月30日盜領系爭款項云云，上訴人否認之，並抗辯：伊
    徵得曾蔡招治同意領取系爭款項，未涉不法。經查：　
  ⑴被上訴人曾銘煌主張：曾蔡招治於107年1月間已經失智；被
    上訴人曾蕙敏主張：曾蔡招治自107年下半年起即有失智情
    形，108年間已經不認得伊是誰云云（見原審卷㈡第164、165
    頁），固據提出108年9月4日高雄市立鳳山醫院診斷明書、1
    08年10月24日王天診所診斷證明書為憑（見原審卷㈠第45、4
    3頁）。惟依高雄市立鳳山醫院109年8月21日回覆單載述，
    曾蔡招治於108年6月29日起至同年7月2日在該院內科病房治
    療，在夜間會有躁動和不認得人的狀況，因認知功能不良，
    在出院後於108年7月10日在該院內科門診追蹤評估，回溯其
    病史，家屬僅描述在108年端午節過後（約108年6月7日）有
    食慾不振和記憶減退問題，又因內科問題剛治療出院，無法
    完全排除因急性譫妄造成之認知障礙，蓋急性譫妄所造成之
    認知障礙會在根本原因解決後數天或拖延至數月後才消失，
    而曾蔡招治於108年7月10日在神經內科門診當日雖無法清楚
    分別時間、地點和人物，但無法完全排除係急性譫妄所造成
    ，是就當下狀況僅能給予「疑似失智」之診斷等語（見原審
    卷㈡第187頁），可知曾蔡招治於108年7月10日回診時雖經高
    雄市立鳳山醫院醫師診斷有疑似失智情形，但不能排除該情
    形係因接受內科治療衍生急性譫妄所致，自難據此推認曾蔡
    招治於107年7月間已有失智情形。另據王天醫師在偵查中陳
    稱：伊為婦產科專科醫師，以其專業知識無法確診曾蔡招治
    是否失智（見臺灣屏東地方檢察署109年度偵續字第33號卷
    第46頁），可見108年10月24日王天診所診斷證明書雖記載
    「病人因年老稍有失智，抱怨身體不適，經家屬同意給予安
    慰劑口服治療」等語，惟曾蔡招治於107年8月4日就醫時是
    否確診失智症，仍屬有疑，亦無據此推認曾蔡招治於107年7
    月間之身心狀況。再由被上訴人曾惠玉陳稱：107年間伊返
    鄉探視曾蔡招治，其身心狀況良好，和曾蔡招治談話、聊天
    都很正常，也可以出門買東西等情（見本院卷第165頁），
    及被上訴人曾惠珠陳稱：107年7月間曾蔡招治還會主動打電
    話給伊，伊與曾蔡招治聊天、說話都正常，伊也常帶曾蔡招
    治到學校看電視、唱歌，曾蔡招治行動自如等語（見本院卷
    第166頁），可知曾蔡招治於107年間與旁人之互動情形和一
    般人無異，要難認有失智情形。佐以曾蔡招治生前在長庚醫
    療財團法人高雄長庚紀念醫院（下稱高雄長庚醫院）、屏基
    醫療財團法人屏東基督教醫院（下稱屏東基督教醫院）就醫
    ，但無失智症就醫紀錄，有高雄長庚醫院109年1月15日函、
    屏東基督教醫院109年2月5日函為憑（見臺灣屏東地方檢察
    署109年度他字第94號卷第61、34頁），益見曾蔡招治於107
    年間未曾因失智症就醫。曾銘煌、曾蕙敏復未提出其他積極
    以實其說，其主張即難採信。
　⑵又曾銘煌主張上訴人盜用曾蔡招治之存摺、印章云云，自應
    就上訴人盜用之事實負舉證責任。而上訴人陳稱：曾蔡招治
    將系爭帳戶存摺、印章係交由伊保管（見原審卷㈡第350頁）
    等語，固與曾惠玉陳稱：就伊所知，曾蔡招治都是自己管理
    、保管存摺、存款及印章，伊曾經在和曾蔡招治聊天的過程
    中，聽其談起自己到農會領錢的經過，伊不曾聽聞曾蔡招治
    告知將存摺、印章交給上訴人保管（見本院卷第165頁），
    及曾惠珠陳稱：曾蔡招治都是用自己的錢來生活，因為她有
    領老人津貼，她都隨身把錢帶在身上，伊從未過問曾蔡招治
    的錢，也不知曾蔡招治如何保管存摺、印章，曾蔡招治也沒
    有跟伊說過錢不夠用等語（見本院卷第166、167頁）等情不
    甚相符，惟曾蔡招治縱自行保管存摺、印章，核與有無授權
    上訴人提領系爭款項並為贈與，係屬二事，自不能僅憑上訴
    人持曾蔡招治之系爭帳戶存摺、印章提領系爭款項之事實，
    遽為對上訴人不利之判斷。
　⑶再者，上訴人於107年7月30日自系爭帳戶提領系爭款項，匯
    入上訴人之台企帳戶內，有取款憑條、系爭帳戶交易明細表
    及匯款申請書為憑（見原審卷㈠第319、34、37頁），經核前
    開取款憑條蓋用之「曾蔡招治」存戶印章，與曾蔡招治於10
    6年11月2日、106年5月15日及107年1月3日自系爭帳戶提款
    ，在取款憑條上蓋用之「曾蔡招治」印章印文一致，且106
    年5月15日、107年1月3日之取款憑條上均有曾蔡招治之親筆
    簽名等情，有九如鄉農會函覆各該取款憑條為憑（見本院卷
    第189、191、125頁），可見曾蔡招治於106、107年間確親
    自提領系爭帳戶存款之事實，而兩造就上訴人於不爭執事項
    ㈣所示時點曾自系爭帳戶提領現金之事實，亦無爭執，衡情
    曾蔡招治在前述使用存摺、印章領款之過程中，當無不知系
    爭帳戶於107年7月30日遭提領150萬元鉅額款項之理，益見
    曾蔡招治明知上情，而同意上訴人提領系爭款項。
　⑷至於上訴人先陳稱：伊為扶養曾蔡招治，於90年1月間向臺灣
    土地銀行抵押貸款290萬元，直到105年1月還清債務，伊因
    手頭拮据，經曾蔡招治同意自系爭帳戶提領150萬元解決困
    難，伊遂於107年7月30日提領系爭款項償還前向親友借貸款
    項，餘款則用於日後家中生活不時之需（見本院卷第73頁）
    ，嗣改稱：系爭款項乃曾蔡招治贈與伊，用以支付扶養曾蔡
    招治所需生活開銷、醫藥費及治喪費用云云（見本院卷第88
    、105頁），其就系爭款項究係用以清償自己向親友借貸之
    債務及生活所需，或用以扶養曾蔡招治之生活開銷，固有前
    後陳詞不一致情形，惟其所述均屬上訴人收取系爭款項後如
    何運用事項，核與曾蔡招治有無授權領取無關，況衡諸常情
    ，一般生活開銷項目繁多，上訴人一時未能確實列舉且內容
    一致，亦無違常，尚不能逕認上訴人未經曾蔡招治同意而領
    取。
　⑸此外，上訴人抗辯伊因受曾蔡招治贈與，已於109年3月27日
    繳納贈與稅15萬元乙節，固有贈與稅繳清證明書、贈與稅繳
    款書為憑（見本院卷第111、113頁），惟上訴人繳納系爭款
    項贈與稅之時點係在109年3月6日上訴人收受本件起訴狀繕
    本送達之後（見原審卷㈠第241頁送達證書），上訴人所提出
    之前開證據雖有疵累，惟依舉證責任分配原則，在被上訴人
    盡其舉證責任以先，亦不能執此遽為不利上訴人之判斷。
　⒊綜上，被上訴人所提證據僅能證明上訴人自系爭帳戶提領系
    爭款項匯入其台企帳戶內，尚不能證明上訴人有何盜領等應
    負侵權行為損害賠償責任之故意過失不法、背於善良風俗之
    積極事實，是依首揭規定及說明，被上訴人既未能提出積極
    證據證實自己主張之事實為真，縱上訴人之舉證尚有疵累，
    亦無從推認曾蔡招治對上訴人有侵權行為損害賠償債權存在
    ，被上訴人自無從繼承取得系爭債權，被上訴人猶執此向上
    訴人求償，為無理由。
  ㈡上訴人取得系爭款項有無法律上原因？被上訴人依繼承及民
    法第179條規定請求返還系爭款項，有無理由？　
　⒈按主張不當得利請求權存在之當事人，對於不當得利請求權
    之成立，應負舉證責任，即應證明他方係無法律上之原因而
    受利益，致其受有損害。如受利益人係因給付而得利時，所
    謂無法律上之原因，係指給付欠缺給付之目的。故主張該項
    不當得利請求權存在之當事人，應舉證證明該給付欠缺給付
    之目的。最高法院著有103年度台上字第2198號判決要旨可
    資參照。
  ⒉被上訴人主張：上訴人於107年7月30日無法律上之原因自曾
    蔡招治取得系爭款項，致曾蔡招治受有財產損失，曾蔡招治
    對上訴人有不當得利債權存在云云。上訴人則抗辯伊係受曾
    蔡招治贈與而取得系爭款項。依前引規定及說明，自應由被
    上訴人就上訴人係無法律上原因受利益之事實，負舉證責任
    。
  ⒊查被上訴人徒以上訴人與曾蔡招治共同生活期間，為曾蔡招
    治保管系爭帳戶存摺及印章等情，主張上訴人趁機領款侵占
    入己外，並未提出其他積極證據明曾蔡招治給付系爭款項予
    上訴人欠缺給付目的。被上訴人提出之證據既不能證明上訴
    人係無法律上之原因而受利益，即難認曾蔡招治對上訴人有
    何不當得利債權存在，被上訴人自無從繼承取得系爭債權。
    被上訴人猶依民法第179條規定，請求上訴人返還系爭款項
    由兩造共同受領，亦無理由。
七、綜上所述，被上訴人依民法第184條第1項前段、後段或第17
    9條規定，及繼承之法律關係，請求上訴人給付150萬元由兩
    造共同受領，均為無理由，不應准許。原審判命上訴人給付
    150萬元由兩造共同受領，並附條件為准、免假執行之宣告
    ，係有未洽。上訴意旨指摘原判決此部分不當，求予廢棄改
    判，為有理由，自應由本院廢棄改判如主文第2項所示。又
    曾惠玉、曾惠珠係經原審裁定命追加為原告，惟曾惠玉、曾
    惠珠已表明拒絕對上訴人興訟之意旨，亦不同意曾銘煌、曾
    蕙敏、曾惠玲對上訴人所為請求及主張（見原審卷㈠第419頁
    ，原審卷㈡第108頁），不過因逾期未為追加，依民事訴訟法
    第56條之1第1項後段規定，視為已一同起訴，並同列為被上
    訴人，是依民事訴訟法第56條之1第5項規定意旨，不令其等
    負擔第一（除確定部分外）、二審訴訟費用。
八、本件事證已臻明確，兩造其餘之攻擊或防禦方法及所用之證
    據，經本院斟酌後，認為均不足以影響本判決之結果，爰不
    逐一論列，併此敘明。
九、據上論結，本件上訴為有理由，依民事訴訟法第450條、第7
    8條、第85條第2項，判決如主文。
中　　華　　民　　國　　111 　年　　7 　　月　　27　　日
                            民事第六庭    
                                審判長法  官  魏式璧
                                      法  官  郭慧珊
                                      法  官  賴文姍
以上正本證明與原本無異。
本件不得上訴。
中　　華　　民　　國　　111 　年　　7 　　月　　27　　日
                                      書記官  許珈綺